【裁判字號】    98,訴,546
【裁判日期】    990823
【裁判案由】    損害賠償
【裁判全文】
臺灣嘉義地方法院民事判決               98年度訴字第546號
原      告  丙○○○
兼訴訟代理人
即反訴被告  丁○○
被      告
即反訴原告  乙○○
被  告  兼
法定代理人  甲○○
共      同
訴訟代理人  蔡碧仲律師
            陳振榮律師
上列當事人間請求損害賠償事件，經本院於民國99年8月9日言詞
辯論終結，判決如下：
    主  文
原告之訴及假執行之聲請駁回。
訴訟費用由原告負擔。
反訴被告應給付反訴原告新臺幣壹拾伍萬零肆佰肆拾元及自民國
九十八年七月十七日起至清償日止，按週年利率百分之五計算之
利息。
反訴原告其餘之訴駁回。
反訴訴訟費用由反訴被告負擔百分之十五，餘由反訴原告負擔。
本判決第三項得假執行。但反訴被告以新臺幣壹拾伍萬零肆佰肆
拾元為反訴原告預供擔保，得免為假執行。
反訴原告其餘假執行之聲請駁回。
    事實及理由
甲、程序方面
一、按被告於言詞辯論終結前，得在本訴繫屬之法院，對於原告
    提起反訴。反訴之標的，如專屬他法院管轄，或與本訴之標
    的及其防禦方法不相牽連者，不得提起；反訴，非與本訴得
    行同種之訴訟程序者，不得提起，民事訴訟法第259條、第2
    60條第1、2項分別定有明文。本件原告因於民國97年11月26
    日在嘉義縣民雄鄉○○村○○○○路260.4公里處與被告乙○○發生車禍事故，對被告提起侵權行為損害賠償訴訟，被
    告乙○○基於同一事故提起反訴，請求原告丁○○賠償因本
    件事故所致之損害，核與提起反訴之要件相符，本件被告乙○○提起反訴，應予准許。
二、按訴狀送達後，原告不得將原訴變更或追加他訴。但擴張或
    減縮應受判決事項之聲明者，不在此限，民事訴訟法第255
    條第1項第3款定有明文。本件起訴時原告丙○○○聲明請求
    金額為新臺幣（下同）15萬元，原告丁○○為185萬元，訴
    訟進行中，分別縮減聲明請求102,259元及1,086,588元，經
    核與上揭規定並無不合，應予准許。
乙、實體方面
壹、本訴部分：
一、原告起訴主張：
  (一)被告乙○○於97年11月26日16時10分許，騎乘2戊○○513號重
    型機車由南往北行駛，在嘉義縣民雄鄉○○村○○○○路26
    0.4公里北上機車優先道，與原告丁○○所騎乘己○○○796號重
    型機車搭載原告丙○○○發生擦撞，導致原告丙○○○受有
    左小腿撕脫傷、左前臂擦傷、左腓骨骨折等傷害，原告丁○○受有左足嚴重開放性骨折並截肢等重傷害。爰依民法第18
    4條第1項、第193條、第195條第1項規定，請求損害賠償。
    又被告乙○○未成年，其母甲○○為法定代理人，放任被告
    乙○○騎乘重型機車，應負連帶賠償責任。本件扣除強制險
    賠付金額後，原告丙○○○請求包括醫療費用及精神慰撫金
    共計102,259元，原告丁○○請求包括醫療費用、增加生活
    支出（義肢、看護及交通費用）、精神慰撫金等共計1,086,
    588元。
  (二)原告丁○○騎乘機車，向右前方滑倒之起點在前，被告乙○○之剎車痕在後，可證被告乙○○是自原告丁○○機車之左
    後側追撞，導致原告丁○○騎乘機車向右前方滑倒。被告乙○○之剎車痕長達32公尺，依一般經驗法則推算時速逾70公
    里以上，被告乙○○嚴重超速。本件兩造是同向行駛於機車
    優先道，原告丁○○行駛在前，被告乙○○在左後側，欲自
    左側超車，因超車時未依規定先按鳴喇叭，未獲前車允讓，
    逕自超車，超車時又未與前車保持半公尺以上間隔超越，且
    因被告乙○○嚴重超速，致自左後方擦撞原告丁○○機車右
    後側，導致原告丁○○措手不及，失控向右前方摔倒。本件
    車禍事件肇事原因，是在後方機車超車不當，被告乙○○應
    負完全之過失責任。而依警方記錄，二車係行駛於機車道，
    且原告丁○○倒地向右，機車刮地痕離白線0.5公尺，足證
    原告是從機車道內右外側向右摔倒，機車倒地後，有一相當
    弧度之空間，再觸地而造成刮痕。若原告丁○○變換車道，
    應該是機車左手把先突出，原告應是左手被撞斷或可能被撞
    死。又依照片所示，機車道2公尺並非寬闊，難容3輛以上機
    車併行，該路段位處十字路口剛過，若係紅燈是剛起步，若
    係綠燈也應減速慢行，但被告乙○○卻以時速6、70公里以
    上飛馳而過，原告丁○○事發時已是67歲老人，後載77歲老
    人，兩人不趕時間，騎在道路外側緩慢前進，突遇被告乙○○急駛而過，被告乙○○如何對於原告主張信賴原則，而完
    全不用負任何過失責任，其應難辭未注意車前狀況、保持適
    當會車或行車距離等過失責任，鑑定報告認倘兩人在不同路
    面行駛，被告僅有違規定，無過失，顯違經驗法則且無拘束
    鈞院對於事實本於職權認定之權。
  (三)並為聲明：被告應連帶給付原告丙○○○102,259元，給付
    原告丁○○1,086,588元，及各自起訴狀繕本送達翌日起至
    清償日止，按週年利率5％計算之利息；原告願供擔保請准
    宣告假執行。
二、被告答辯以：被告乙○○於上揭時、地，與原告丁○○騎乘
    之機車發生擦撞，兩造機車擦撞前，原告丁○○騎乘機車在
    路肩突然偏左進入機車優先道，蓋因被告乙○○騎乘機車之
    右側腳踏板前緣外圍塑膠破裂，原告丁○○機車之左後方車
    身有明顯刮痕，可知被告乙○○騎乘之機車右側腳踏板前緣
    外圍塑膠板處與騎乘在前之原告丁○○機車左後方車身發生
    擦撞，顯見原告丁○○當時騎乘機車有向左偏行或變換車道
    之傾向，為車禍事故發生之原因。原告丁○○於本件車輛事
    故送鑑定時，向鑑定委員稱：肇事前行駛路肩，被由後追撞
    等語，於偵查中稱：肇事前行駛於路肩等語，顯見肇事前兩
    造機車在不同路面行駛，被告乙○○機車行駛機車優先道，
    超越行使路肩之原告丁○○機車，屬超越行為，非超車行為
    ，原告丁○○機車在路肩突然偏左進入機車優先道，並未注
    意安全距離，讓被告乙○○直行機車先行，原告丁○○無照
    騎乘機車駛出路面邊緣不當，且由路肩改變行向侵入機車優
    先道時，未注意安全距離，讓直行車先行，應為肇事原因，
    被告乙○○騎乘重機車，無肇事因素。臺灣省嘉雲區車輛行
    車事故鑑定委員會鑑定意見同此意旨，被告乙○○無肇事因
    素，對原告無須負侵權行為賠償責任等語。並為聲明：駁回
    原告之訴；如受不利判決，願供擔保請准宣告免予假執行。
貳、反訴部分：
一、反訴原告乙○○主張：反訴被告丁○○無照騎乘機車，駛出
    路面邊緣（違規行駛路肩）不當，且由路肩改變行向，變換
    車道侵入機車優先道時，未注意安全距離，並讓直行車先行
    ，而與反訴原告騎乘之機車發生碰撞，致反訴原告受有受有
    左側腎臟撕裂傷併後腹腔血腫、左側觀骨及眼眶底骨折、左
    眼挫傷併視網膜剝離、臉部及四肢多處撕裂傷等傷害，爰依
    侵權行為法律關係，請求反訴被告賠償損害（請求細目詳下
    述）等情。並為聲明：反訴被告丁○○應給付反訴原告乙○○1,023,736元，及自起訴狀繕本送達翌日起至清償日止，
    按週年利率5％計算之利息；反訴原告願供擔保，請准宣告
    假執行。
二、反訴被告丁○○則以：依上揭本訴主張，反訴原告應負完全
    或部分之過失責任。其請求賠償已獲保險理賠之金額應予扣
    除。又反訴原告現為學生，無收入及其他財產，且年輕體壯
    ，復原情形甚佳，其請求精神慰撫金顯然過高等語置辯。並
    為聲明：駁回反訴原告之訴，如受不利判決，反訴被告願供
    擔保請准免為假執行。
參、本院得心證之理由：
一、本訴部分：
  (一)原告主張於上揭時、地與被告乙○○騎乘之機車發生擦撞，
    致原告受傷等情，被告不爭執，並有財團法人嘉義基督教醫
    院（下簡稱嘉基醫院）診斷證明書、道路交通事故現場圖等
    在卷可稽，復經本院調取相關刑案亦即本院99年度嘉交簡字
    第413號刑事案卷、98年度少調字第11號過失傷害案卷核閱
    屬實，堪信為真。
  (二)原告主張因本件車禍受傷，被告應連帶賠償損害等情，被告
    否認並辯稱：本件係因原告丁○○由路肩改變行向，不當變
    換車道侵入機車優先道而發生車禍，被告乙○○無肇事因素
    ，無需負賠償責任等語，是本件爭點在於兩造過失比例及請
    求金額若干為適當。經查：
  1.經本院調閱上開刑事案卷，原告丁○○無駕駛執照，於97年
    11月26日下午16時10分許，騎乘車牌號碼己○○○796號機車搭
    載原告丙○○○，沿嘉義縣民雄鄉○○村○○○○路之路肩
    由南往北方向行駛，行經該路段260點4公里處，原行駛於路
    肩，因向左駛入機車優先道，致使同向行駛且無照騎乘車號
    2戊○○513號機車，於機車優先道之被告乙○○閃避不及，自
    後追撞由原告丁○○騎乘之重型機車左側車身，雙方隨即人
    車倒地，雙方均受傷等情，有道路交通事故現場圖、道路交
    通事故調查報告表、嘉基醫院及嘉義長庚紀念醫院（下簡稱
    長庚醫院）診斷證明書、現場及車損照片等在卷可稽。原告
    丁○○於事故發前騎乘機車行駛於路肩乙節，業經原告丁○○、丙○○○於偵查中陳述明確（見臺灣嘉義地方法院檢察
    署98年度偵字第375號偵查卷第9、10頁；98年度調偵字第10
    6號偵查卷第18頁），而當時被告乙○○係行駛於機車優先
    道乙節，亦經證人庚○○證述在卷可稽（見上揭375號偵查
    卷第8頁），再依道路交通事故現場圖及照片所示，原告丁○○機車刮地痕起點在路肩，被告乙○○機車刮地痕起點在
    機車優先道，現場機車碎片、拖鞋等掉落在機車優先道上，
    兩造機車應係在機車優先道內發生碰撞，佐以車損照片所示
    車損情形，堪認原告丁○○機車係由路肩變換車道向左駛入
    機車優先道時，與同向後方駛至之被告機車發生碰撞。按機
    器腳踏車變換車道時，應讓直行車先行，並注意安全距離；
    除起駛、準備停車或臨時停車外，不得駛出路面邊緣，道路
    交通安全規則第99條第1項第3款、第5款分別定有明文。原
    告丁○○騎乘機車前行時，本應注意不得駛出路面邊線，且
    自路肩變換車道駛入機車優先道時，應注意安全距離並讓直
    行車先行，以防危險發生，且依卷附之道路交通事故調查報
    告表所示，當時天氣晴、日間自然光線、路面乾燥無缺陷、
    無障礙物、視距良好，並無不能注意之情事，原告丁○○疏
    未注意上開規定，先駛出路面邊線不當，且由路肩改變行向
    （變換車道）進入機車優先道時，未注意安全距離並讓直行
    車先行，致行駛在後方機車優先道之被告乙○○煞避不及因
    而肇事，原告丁○○對於本件事故發生確有過失。本件被告
    乙○○騎乘機車於機車優先道上，超越行駛於路肩由原告丁○○騎乘之機車，屬於超越行為而非超車行為，當無經前車
    表示允讓或靠邊慢行始得通過之必要。又上開現場圖及照片
    所示為機車刮地痕，並非剎車痕，原告丁○○以煞車反應示
    意圖所示剎滑停止距離與刮地痕長度換算，據為被告乙○○
    超速行駛之佐證，並非可採。被告乙○○既遵守交通規則行
    駛，自可信賴他人亦會遵守交通規則，原告丁○○突然向左
    偏駛入機車優先道，屬突發之違規行為，實難期待被告乙○○可預見此突發狀況，而有時間反應並採取適當之措施避免
    結果之發生。又無照駕車並非必然會發生肇事結果，被告乙○○無照騎乘機車乙節，尚難認與本件事故發生有相當因果
    關係，被告乙○○對本件事故發生應無過失。本件事故經送
    臺灣省嘉雲區車輛行車事故鑑定委員會鑑定，該會於98年3
    月13日以嘉雲鑑980077字第0985800918號函覆意見略以：若
    2輛機車在不同之路面行駛（被告乙○○機車行駛機車優先
    道，原告丁○○機車行駛路肩），而被告乙○○機車行駛於
    機車優先道，超越行駛路肩由原告丁○○騎乘之機車，屬超
    越行為，並非超車行為，若原告丁○○機車在路肩有突然偏
    左進入機車優先道，則因原告丁○○機車違規駛出路面邊線
    （行駛路肩）在先，突然改變行向侵入機車優先道在後，此
    與變換車道之行為相似，必須注意安全距離並讓執行車先行
    ，故認為原告丁○○騎乘機車駛出路面邊線不當且由路肩改
    變行向侵入機車優先道時，未注意安全距離，並讓直行車先
    行，應為肇事原因，被告乙○○騎乘機車無肇事因素等情。
    本件再經送臺灣省車輛行車事故覆議鑑定委員會覆議結果，
    亦同意上開鑑定分析意見，有該覆議委員會98年8月26日覆
    議字第0986203117號函文附於刑事案卷可稽，與本院上揭認
    定相符。
  2.按因故意或過失，不法侵害他人之權利者，負損害賠償責任
    ，民法第184條第1項前段定有明文，原告雖依侵權行為法律
    關係請求被告連帶賠償因車禍所受損害，然依上揭說明，尚
    難認被告乙○○就本件車禍事故發生有何故意或過失情形，
    則原告據以主張被告應連帶賠償原告丙○○○102,259元、
    賠償原告丁○○1,086,588元，及各自起訴狀繕本送達翌日
    起至清償日止，按週年利率5％計算之利息等情，即非有理
    ，應予駁回。
二、反訴部分：
  (一)反訴原告乙○○主張於上揭時、地與反訴被告丁○○發生車
    禍事故，致其受有上揭傷害等情，反訴被告不爭執，並有長
    庚醫院診斷證明書、醫療收據等在卷可稽，並經本院調取上
    開刑事案卷核閱屬實，堪信為真。
  (二)按因故意或過失，不法侵害他人之權利者，負損害賠償責任
    ；不法侵害他人之身體或健康者，對於被害人因此喪失或減
    少勞動能力或增加生活上之需要時，應負損害賠償責任；不
    法侵害他人之身體、健康、名譽、自由、信用、隱私、貞操
    ，或不法侵害其他人格法益而情節重大者，被害人雖非財產
    上之損害，亦得請求賠償相當之金額，民法第184條第1項前
    段、第193條第1項、第195條第1項分別定有明文。反訴原告
    既因反訴被告上揭過失行為受有損害，依上揭規定，反訴原
    告自得請求反訴被告負賠償責任，茲就反訴原告請求賠償之
    費用，是否應予准許，分述如下：
  1.醫療費用部分：反訴原告主張因本件事故受傷，請求已支出
    之醫療費用18,736元乙節，業據提出診斷證明書及與金額相
    符之醫療收據為證，應予准許。
  2.必要費用部分：反訴原告主張因受傷赴醫院治療支出車資，
    請求97年11月26日至98年3月20日之車資共計5,000元，並提
    出車資收據明細為證，經核其日期與上揭醫療收據日期相符
    ，且往來嘉基及長庚醫院之車資與嘉義縣計程車客運商業同
    業公會於99年2月4日以嘉縣計客隆總字第004號函文所示金
    額相近，堪信屬實，予以准許。
  3.精神慰撫金部分：反訴原告主張因反訴被告之過失，造成腎
    臟撕裂傷、臉部及四肢多處撕裂傷及骨折，身心受有極大痛
    苦，請求精神慰撫金100萬元等情，反訴被告則辯稱金額過
    高等語。按慰藉金之賠償須以人格權遭遇侵害，使精神上受
    有痛苦為必要，其核給之標準固與財產上損害之計算不同，
    然非不可斟酌雙方身分資力與加害程度，及其他各種情形核
    定相當之數額，最高法院51年臺上字第223號判例意旨可資
    參照。本院審酌反訴被告丁○○原為清潔隊員，現已退休，
    年近70歲，因本件車禍截肢，行動不便，反訴原告乙○○目
    前未成年、在學中，因本件車禍受傷住院，並因視網膜剝離
    接受雷射治療，接受顏面骨折復位固定手術（有長庚醫院診
    斷證明書在卷可稽），反訴原告精神上確受有痛苦，參以本
    件車禍情節、兩造身分、地位及經濟能力，認反訴原告請求
    於150,000元範圍內，堪認適當，逾此部分，不應准許。
  4.基上，反訴原告得請求金額為173,736元（即18,736＋5,000
    ＋150,000）。
  (三)再按保險人依強制汽車責任保險法規定所為之保險給付，視
    為被保險人損害賠償金額之一部分；被保險人受賠償請求時
    ，得扣除之。強制汽車責任保險法第32條定有明文。查於本
    件交通事故發生後，反訴原告已領有強制汽車責任險保險金
    23,296元乙節，業經新光產物保險股份有限公司於99年8月4
    日以（99）新產法發字第1031號函附理算書及請求給付申請
    書影本在卷可稽，是依上開說明，此等給付既屬保險人依強
    制汽車責任保險法所為之保險給付項目，依法自應視為加害
    人損害賠償金額之一部分，則反訴原告前開受損害金額扣除
    保險給付後，得請求金額為150,440元（即173,736－23,296
    ）。
  (四)按給付無確定期限者，債務人於債權人得請求給付時，經其
    催告而未為給付，自受催告時起，負遲延責任。其經債權人
    起訴而送達訴狀，或依督促程序送達支付命令，或為其他相
    類之行為者，與催告有同一之效力，民法第229條第2項定有
    明文。又遲延之債務，以支付金錢為標的者，債權人得請求
    依法定利率計算之遲延利息。但約定利率較高者，仍從其約
    定利率；應付利息之債務，其利率未經約定，亦無法律可據
    者，週年利率為百分之五，亦為同法第233條第1項及第203
    條所明定。查反訴原告請求反訴被告賠償金額，並未定有給
    付期限，反訴原告請求自起訴狀繕本送達翌日即98年7月17
    日起算至清償日止，按週年利率5％計算之利息，未逾上開
    規定範圍，自無不合。
三、綜上所述，被告乙○○對於本件車禍之發生無過失，原告依
    侵權行為法律關係，請求被告連帶給付原告丙○○○102,25
    9元，給付原告丁○○1,086,588元，及各自起訴狀繕本送達
    翌日起至清償日止，按週年利率5％計算之利息，為無理由
    ，應予駁回。反訴部分，反訴被告對車禍事故發生有過失，
    反訴原告依侵權行為法律關係，請求反訴被告給付150,440
    元，及自98年7月17日起至清償日止，按週年利率5％計算之
    利息，為有理由，應予准許，逾此請求，為無理由，應予駁
    回。
肆、假執行之宣告：本訴部分，原告之訴既經駁回，其假執行之
    聲請已失所依附，應併予駁回。反訴部分，核諸反訴原告勝
    訴部分所命給付之金額未逾50萬元，爰依民事訴訟法第389
    條第1項第5款規定以職權宣告假執行，又反訴被告陳明願供
    擔保請准宣告免假執行，核無不合，爰酌定相當之擔保金額
    ，准許之。
伍、本件為判決基礎之事證已臻明確，兩造所為之其他主張、陳
    述並所提之證據，經審酌後，認均與本件之結論無礙，不再
    逐一論駁，併予敘明。
陸、據上論結，本件原告之訴為無理由，反訴原告之訴為一部有
    理由，一部無理由，依民事訴訟法78條、第79條、第389條
    第1項第5款、第392條第2項，判決如主文。
中    華    民    國    99    年    8     月    23    日
                  民事第三庭  法  官  陳端宜
以上正本係照原本作成。
如對本判決上訴須於判決送達後20日內向本院提出上訴狀。如委
任律師提起上訴者，應一併繳納上訴審裁判費。
中    華    民    國    99    年    8     月    23    日
                              書記官  馬嘉蓮


司法院資訊處製作；財團法人民間司法改革基金會備份。
